# Análisis de Series de Tiempo {#cap:analisis}

En este capítulo realizamos un análisis exhaustivo de una variable de nuestro conjunto de datos de series de tiempo. Implementamos técnicas clave como promedios móviles, variables retardadas y descomposición estacional para entender patrones, tendencias y comportamientos cíclicos.

## Preparación de Datos y Librerías {#sec:datos}

```{r setup-analysis, message=FALSE, warning=FALSE}
library(tidyverse)
library(forecast)
library(ggplot2)
library(gridExtra)

# Crear datos sintéticos de demostración
# (Estos serán reemplazados con datos reales cuando estén disponibles)
set.seed(42)
n_obs <- 365
fecha <- seq(as.Date("2021-01-01"), by = "day", length.out = n_obs)

# Serie con tendencia, estacionalidad e irregularidad
datos <- tibble(
  fecha = fecha,
  dia = 1:n_obs,
  # Componente de tendencia
  tendencia = 100 + 0.1 * dia,
  # Componente estacional (patrón semanal y anual)
  estacionalidad = 20 * sin(2 * pi * dia / 7) + 15 * sin(2 * pi * dia / 365),
  # Componente de ruido
  ruido = rnorm(n_obs, 0, 5),
  # Variable observada
  valor = tendencia + estacionalidad + ruido
)

# Convertir a serie de tiempo
ts_data <- ts(datos$valor, start = 1, frequency = 7)

head(datos)
```

## 1. Análisis General de la Serie {#sec:analisis-general}

```{r summary-stats}
# Estadísticas descriptivas
summary_stats <- datos %>%
  summarise(
    Media = mean(valor),
    Desv.Est. = sd(valor),
    Mínimo = min(valor),
    Máximo = max(valor),
    Mediana = median(valor)
  )

knitr::kable(summary_stats, caption = "Estadísticas descriptivas de la serie")

# Gráfico de la serie original
plot_original <- ggplot(datos, aes(x = fecha, y = valor)) +
  geom_line(color = "steelblue", linewidth = 0.7) +
  labs(
    title = "Serie de Tiempo Original",
    x = "Fecha",
    y = "Valor",
    caption = "Nota: Datos sintéticos de demostración"
  ) +
  theme_minimal() +
  theme(
    plot.title = element_text(face = "bold", size = 12),
    axis.text.x = element_text(angle = 45, hjust = 1)
  )

print(plot_original)
```

## 2. Análisis de Promedios Móviles {#sec:promedios-moviles}

Los **promedios móviles** suavizan la serie eliminando ruido de corto plazo y revelando tendencias subyacentes. Calculamos múltiples ventanas para capturar patrones a diferentes escalas.

```{r moving-averages}
# Calcular promedios móviles de diferentes períodos
datos <- datos %>%
  mutate(
    MA_7 = zoo::rollmean(valor, k = 7, fill = NA),
    MA_14 = zoo::rollmean(valor, k = 14, fill = NA),
    MA_30 = zoo::rollmean(valor, k = 30, fill = NA)
  )

# Gráfico comparativo de promedios móviles
plot_ma <- ggplot(datos, aes(x = fecha)) +
  geom_line(aes(y = valor, color = "Serie Original"), linewidth = 0.5, alpha = 0.6) +
  geom_line(aes(y = MA_7, color = "MA(7)"), linewidth = 0.8) +
  geom_line(aes(y = MA_14, color = "MA(14)"), linewidth = 0.8) +
  geom_line(aes(y = MA_30, color = "MA(30)"), linewidth = 0.8) +
  scale_color_manual(
    values = c("Serie Original" = "lightgray", "MA(7)" = "orange", "MA(14)" = "green", "MA(30)" = "red")
  ) +
  labs(
    title = "Promedios Móviles de Diferentes Períodos",
    x = "Fecha",
    y = "Valor",
    color = "Serie"
  ) +
  theme_minimal() +
  theme(
    plot.title = element_text(face = "bold", size = 12),
    axis.text.x = element_text(angle = 45, hjust = 1),
    legend.position = "bottom"
  )

print(plot_ma)
```

### Interpretación de Promedios Móviles {#subsec:interpretacion-ma}

- **MA(7)**: Captura patrones semanales cortos; sigue más de cerca la serie original.
- **MA(14)**: Equilibrio entre suavidad y sensibilidad; útil para detección de cambios moderados.
- **MA(30)**: Suavidad máxima; revela la tendencia general subyacente.

## 3. Variables Retardadas {#sec:variables-retardadas}

Las **variables retardadas** (lags) capturan dependencias autocorrelacionadas: cómo los valores pasados influyen en el presente. Examinamos lags de 1, 7 y 30 días.

```{r lagged-variables}
# Crear variables retardadas
datos <- datos %>%
  mutate(
    lag_1 = lag(valor, 1),
    lag_7 = lag(valor, 7),
    lag_30 = lag(valor, 30)
  )

# Calcular matriz de correlaciones
lag_cols <- c("valor", "lag_1", "lag_7", "lag_30")
corr_matrix <- cor(as.matrix(datos[, lag_cols]), use = "complete.obs")

knitr::kable(
  corr_matrix,
  caption = "Matriz de Correlaciones: Valor Actual vs Variables Retardadas",
  digits = 3
)

# Gráficos de dispersión: valor actual vs retardos
plot_lag1 <- ggplot(datos, aes(x = lag_1, y = valor)) +
  geom_point(alpha = 0.5, color = "steelblue") +
  geom_smooth(method = "lm", se = FALSE, color = "red") +
  labs(title = "Lag(1)", x = "Valor en t-1", y = "Valor en t") +
  theme_minimal()

plot_lag7 <- ggplot(datos, aes(x = lag_7, y = valor)) +
  geom_point(alpha = 0.5, color = "steelblue") +
  geom_smooth(method = "lm", se = FALSE, color = "red") +
  labs(title = "Lag(7)", x = "Valor en t-7", y = "Valor en t") +
  theme_minimal()

plot_lag30 <- ggplot(datos, aes(x = lag_30, y = valor)) +
  geom_point(alpha = 0.5, color = "steelblue") +
  geom_smooth(method = "lm", se = FALSE, color = "red") +
  labs(title = "Lag(30)", x = "Valor en t-30", y = "Valor en t") +
  theme_minimal()

# Combinar gráficos
lag_plot <- gridExtra::grid.arrange(plot_lag1, plot_lag7, plot_lag30, ncol = 3)
print(lag_plot)
```

### Función de Autocorrelación (ACF) y Autocorrelación Parcial (PACF) {#subsec:acf-pacf}

```{r acf-pacf, fig.width=10, fig.height=5}
# Gráficos de ACF y PACF
par(mfrow = c(1, 2))
acf(datos$valor, main = "Función de Autocorrelación (ACF)", lag.max = 60)
pacf(datos$valor, main = "Autocorrelación Parcial (PACF)", lag.max = 60)
par(mfrow = c(1, 1))
```

**Interpretación:**
- Las correlaciones con **lag_1** suelen ser altas (continuidad local).
- Las correlaciones con **lag_7** destacan patrones semanales (si existen).
- Las correlaciones con **lag_30** revelan dependencias mensuales o estacionales.

## 4. Descomposición Estacional Aditiva {#sec:descomposicion}

La **descomposición estacional** separa la serie en componentes: tendencia, estacionalidad y residuos. Utilizamos el método clásico aditivo, asumiendo que: $$Y_t = T_t + S_t + E_t$$

donde $T_t$ es la tendencia, $S_t$ es la estacionalidad, y $E_t$ son los residuos.

```{r seasonal-decomposition}
# Descomposición clásica aditiva
decomposed <- decompose(ts_data, type = "additive")

# Crear data frame para visualización con ggplot
decomp_df <- tibble(
  fecha = datos$fecha,
  observado = decomposed$x,
  tendencia = decomposed$trend,
  estacionalidad = decomposed$seasonal,
  residuos = decomposed$random
) %>%
  pivot_longer(cols = -fecha, names_to = "componente", values_to = "valor")

# Gráfico de descomposición
plot_decomp <- ggplot(decomp_df, aes(x = fecha, y = valor)) +
  geom_line(color = "steelblue", linewidth = 0.6) +
  facet_wrap(~factor(componente, 
    levels = c("observado", "tendencia", "estacionalidad", "residuos"),
    labels = c("Observado", "Tendencia", "Estacionalidad", "Residuos")),
    scales = "free_y", ncol = 1) +
  labs(
    title = "Descomposición Estacional Aditiva",
    x = "Fecha",
    y = "Valor"
  ) +
  theme_minimal() +
  theme(
    plot.title = element_text(face = "bold", size = 12),
    axis.text.x = element_text(angle = 45, hjust = 1),
    strip.text = element_text(face = "bold")
  )

print(plot_decomp)
```

### Análisis de Componentes {#subsec:analisis-componentes}

```{r component-analysis}
# Estadísticas de cada componente
component_stats <- tibble(
  Componente = c("Tendencia", "Estacionalidad", "Residuos"),
  Media = c(
    mean(decomposed$trend, na.rm = TRUE),
    mean(decomposed$seasonal, na.rm = TRUE),
    mean(decomposed$random, na.rm = TRUE)
  ),
  `Desv. Est.` = c(
    sd(decomposed$trend, na.rm = TRUE),
    sd(decomposed$seasonal, na.rm = TRUE),
    sd(decomposed$random, na.rm = TRUE)
  ),
  Mínimo = c(
    min(decomposed$trend, na.rm = TRUE),
    min(decomposed$seasonal, na.rm = TRUE),
    min(decomposed$random, na.rm = TRUE)
  ),
  Máximo = c(
    max(decomposed$trend, na.rm = TRUE),
    max(decomposed$seasonal, na.rm = TRUE),
    max(decomposed$random, na.rm = TRUE)
  )
)

knitr::kable(component_stats, caption = "Estadísticas de Componentes Descompuestos", digits = 3)

# Varianza explicada
var_total <- var(datos$valor, na.rm = TRUE)
var_trend <- var(decomposed$trend, na.rm = TRUE)
var_seasonal <- var(decomposed$seasonal, na.rm = TRUE)
var_residual <- var(decomposed$random, na.rm = TRUE)

variance_summary <- tibble(
  Componente = c("Tendencia", "Estacionalidad", "Residuos"),
  `Varianza` = c(var_trend, var_seasonal, var_residual),
  `% del Total` = c(var_trend, var_seasonal, var_residual) / var_total * 100
)

knitr::kable(variance_summary, caption = "Varianza Explicada por Cada Componente", digits = 2)
```

## 5. Resumen e Insights {#sec:resumen}

### Hallazgos Principales {#subsec:hallazgos}

1. **Promedios Móviles**: La serie exhibe suavidad al aplicar MA(30), indicando una tendencia creciente clara con oscilaciones regulares.

2. **Variables Retardadas**: Las correlaciones decrecientes con mayores rezagos sugieren que la serie tiene memoria a corto plazo (dependencia principalmente en el día anterior) con patrones cíclicos semanales.

3. **Descomposición Estacional**: 
   - La **tendencia** muestra crecimiento consistente a lo largo del período.
   - La **estacionalidad** contiene variaciones regulares, posiblemente con ciclos semanales y anuales.
   - Los **residuos** muestran variación aleatoria alrededor de cero, indicando que los componentes principales capturan bien la estructura de la serie.

### Implicaciones para Modelado Futuro {#subsec:implicaciones}

- **Modelos ARIMA**: Los patrones de ACF/PACF guían la selección de parámetros (p, d, q).
- **Modelos Estacionales (SARIMA)**: La estacionalidad detectada justifica incluir términos estacionales.
- **Métodos Avanzados**: Machine learning o deep learning podrían capturar relaciones no lineales en los residuos.

### Próximos Pasos {#subsec:proximos-pasos}

Para investigación futura con datos reales:
- Validar la estacionalidad con pruebas estadísticas (Kruskal-Wallis, test estacional ANOVA).
- Evaluar la estacionariedad con pruebas ADF (Augmented Dickey-Fuller).
- Construir modelos predictivos basados en la estructura identificada.
- Validar modelos con series de prueba (holdout set) o validación cruzada.
